臺灣臺中地方法院刑事判決　　　　　　　95年度易字第3844號
公　訴　人　臺灣臺中地方法院檢察署檢察官
被　　　告　丙○○
上列被告因詐欺案件，經檢察官提起公訴（95年度偵字第25551
號），本院判決如下：
    主    文
丙○○幫助意圖為自己不法之所有，以詐術使人將本人之物交付
，處有期徒刑伍月，如易科罰金，以銀元參佰元即新臺幣玖佰元
折算壹日。
    犯罪事實
一、丙○○明知其向郵局所申請開立帳戶之存摺、提款卡及印章
　  如交付他人，可預見該蒐集帳戶之他人，欲使用其銀行帳戶
    以遂行財產上犯罪之目的，猶仍基於幫助詐欺取財之犯意，
    於自民國九十五年四月四日起至同年月十日或前之間某時，
    在不詳地點，將其設於臺中市○○路郵局局號000000
    0號、帳號第二五一七四三號帳戶之存摺、提款卡、密碼及
    印鑑章等資料提供予某詐欺集團成員，以此方式幫助該詐欺
    集團成員向不特定人詐騙財物。嗣該詐欺集團某成年人士於
    九十五年四月十日自稱中華電信公司人員對甲○○○佯稱其
    電話費未繳納及遭盜用身分貸款，並留下00000000
    00號、0000000000號電話與其聯絡，要求甲○○○申請電話語音轉帳，甲○○○不疑有他，陷於錯誤，依
    指示前往位於高雄市○○○路之臺灣銀行申請電話語音約定
    轉帳服務，並於當日分別轉出新臺幣（下同）十九萬五千元
    、十九萬五千元及十九萬九千四百十九元，共五十八萬九千
    四百十九元至丙○○上開帳戶內，而悉受騙。
二、案經臺中市警察局第五分局報請臺灣臺中地方法院檢察署檢
    察官偵查起訴。
    理    由
一、訊據被告丙○○對於上開臺中市○○路郵局帳戶係其本人開
    戶，並於九十五年四月三日親自前往郵局辦理更換印鑑、申
    辦電話語音系統及無摺存款一百元，被害人甲○○○於九十
    五年四月十日分別轉三筆款項共五十八萬九千四百十九元至
    其帳戶內等情並不爭執，惟矢口否認有何幫助詐欺取財犯行
    ，辯稱：伊所有上開臺中市○○路郵局帳戶係於九十四年年
    尾時，乙○○告知可代為向銀行辦理打銷呆帳之事，因而交
    付上開存摺、提款卡、密碼予乙○○，過一個月乙○○說無
    法辦理才又將上開物件全部交還，隔一、二個月後，在乙○○處工作之另名劉小姐說可以幫伊向銀行打銷呆帳，並與伊
    約在曉明女中附近的咖啡廳，向伊收取上開物件，之後也沒
    有辦成，伊也找不到劉小姐，伊實無幫助詐欺取財犯行云云
    。
二、惟查：
  (一)上開臺中市○○路郵局帳戶乃被告所有於九十四年十二月十
    六日開戶，於九十五年四月三日有辦理更換印鑑、變更國民
    身分證號碼、申請電話語音系統，翌日（九十五年四月四日
　  ）無摺存款一百元等情，為其所供明；被害人甲○○○因接
    獲如上之電話內容，前往臺灣銀行申請電話語音轉帳，依對
    方之指示操作，因而轉出十九萬五千元、十九萬五千元及十
    九萬九千四百十九元至上開帳戶內等節，亦據被害人甲○○○於警詢時陳述明確；復有臺灣郵政股份有限公司臺中郵局
　  檢送被告上開帳戶之立帳申請書、變更帳戶事項申請書及客
    戶歷史交易清單、受理詐騙帳戶通報警示、詐騙電話斷話簡
    便格式表、被害人臺灣銀行電子銀行服務申請書及約定書、
    內政部警政署反詐騙案件紀錄表、高雄市政府警察局刑警大
    隊勤務指揮中心受理各類案件紀錄表、高雄市政府警察局刑
    警大隊受理刑事案件報案三聯單各一份在卷可稽。
  (二)被告雖辯解上情，然已與其於九十五年四月二十五日警詢時
　　，供稱：「我看報紙廣告得知辦理銀行打銷呆帳事宜，我就
　  前往臺中市○區○○路曉明女中附近旁咖啡館與一位自稱乙○○小姐女子接洽，劉小姐指稱需要我提供我的郵局存摺、
    提款卡、密碼、印章才可辦理，所以我就將上述資料全部交
    給劉小姐．．．約九十五年四月初交給自稱劉小姐女子．．
    ．我不知道自稱乙○○小姐女子詳細姓名年籍資料，．．．
　　（你最後一次見過劉小姐是何時？）是九十五年四月初將存
　  摺、提款卡交給她時．．．我本身因信用破產，所以自報紙
    看到可以幫忙打銷呆帳．．．當初劉小姐稱一個月時間辦理
    ，．．．」等語（參警卷第四頁、第五頁）不符。證人乙○○於本院九十六年四月十九日審理時，亦具結證稱：伊並未
    替被告辦理過任何打銷銀行呆帳事宜，也未曾自被告處取得
    任何行庫帳戶存摺、提款卡、密碼或印章等資料等語（參本
    院卷第八七頁至第八九頁），足見被告辯解上情係屬不實。
    縱使被告辯稱事後將其臺中市○○路郵局帳戶存摺等資料交
    予真實姓名年籍均不詳之劉小姐欲辦理打銷貸款業務一情屬
    實，惟據被告所供該名劉小姐也在證人乙○○處工作者，既
    然證人乙○○身為大振國際通訊有限公司負責人，其均無法
    順利替被告打銷呆帳，以致於一個月後又交還存摺等資料予
    被告，任職於該處之劉小姐又如何有人脈得以替被告辦妥上
    開事宜，被告又如何能輕易相信真實姓名年籍均不詳之劉小
    姐有能力可代為辦理？均足啟人疑竇。況且證人乙○○於本
    院同日審理時業已明白證稱：當時伊所營之大振國際通訊有
    限公司曾於九十四年過年前聘僱一名年輕女性會計，只有做
    二、三個月隨即離職，同時間也有聘僱二名學生發送傳單，
    後來因生意不佳遂未再聘僱其他職員，之後與某位退休的黃
    姓老師一起做ＥＴＣ及直銷生意，伊從未聘僱任何劉姓小姐
    等語綦詳（參本院卷第八九頁、第九０頁），亦與被告所供
    其所稱之劉小姐就是在證人乙○○處工作之人不符，實難認
    被告辯解上情可採。再者，被告直承先前曾寫過青年貸款之
    企劃案，即於接案後向銀行辦理信用貸款，伊可以抽取佣金
    等語（參本院卷第五二頁），其對於如何向銀行辦理信用貸
    款之詳情自知之甚稔，被告復供稱曾替方明強辦理貸款業務
    ，而辦理信用貸款只需國民身分證、健保卡等雙證件影本及
    勞保卡影本即可，並不需要對方提供存摺、提款卡及密碼，
    如有，也只可能需要銀行帳號以便匯款而已等情（參警卷第
    八頁；本院卷第五一頁、第五二頁）。而如欲打銷銀行呆帳
    ，多半需借款人提出相當之不動產證明、分期償還計劃甚至
    擔保人出面擔保，始得為之，乃一般向銀行借貸者之普通常
    識，被告於九十五年四月四日以後提出存款餘額僅一百二十
    一元之帳戶存摺予自稱劉小姐之人，並未提供相當人保、物
    保或得以分期清償之證明，如何能透過正當管道打銷呆帳，
    其理已明。而被告對於如何向銀行辦理信用貸款程序甚為熟
    悉，亦確實可透過管道了解辦理信用貸款之流程，則其查詢
    對於如信用破產者要打銷呆帳之流程、所需文件、所備資格
    ，應當較一般未曾接觸上開業務者更有機會得以查詢，何以
    卻此不為（參本院卷第九三頁），僅相信毫不相識亦不知其
    真實姓名年籍之劉小姐稱可代為辦理，即將上開存摺資料據
    以交付，甚者，復交付與辦理信用貸款毫無關聯之提款卡並
    告知密碼，顯均與常情有違。益見被告前開辯解為無可採。
  (三)而被告於九十四年十二月十六日以一百元開戶後，於同年月
    二十日存款四百二十七元，九十五年一月三日核發晶片卡，
    九十五年一月十一日跨行提款五百零六元，九十五年四月三
    日更換印鑑、變更國民身分證號碼、申請電話語音系統，九
    十五年四月四日無摺存款一百元，自九十五年四月十日起即
    有被害人甲○○○遭騙後匯入款項，暨同日以卡片、現金多
    次提款之異常紀錄，以上有客戶歷史交易清單在卷可徵。與
    時下出借、出售或提供帳戶予詐欺集團者，於詐騙集團詐欺
    被害人後，引誘被害人匯款後，隨即再提領詐得之款項供花
    用之情相符。而被害人甲○○○確實接獲詐欺集團之電話，
    始依對方指示申請電話語音系統，因而匯款共計達五十八萬
    九千四百十九元之款項至被告上開帳戶內。如非被告主動且
    願意提供上開存簿等物予該詐欺集團成員，則詐欺集團成員
    勢必冒撿拾或竊盜而來之存簿等物有極高機率地遭所有人或
    持有人立即報案處理，並辦理掛失手續之危險，其等精心策
    劃詐騙之成果將因存簿來源取得之不可靠性，無法順利領得
    詐欺款項，而導致心血功虧一簣，實非明智之舉。足見被告
    應有配合提供其臺中市○○路郵局帳戶予詐欺集團使用，乃
    符合經驗與論理法則之推定至明。
  (四)又金融帳戶為個人理財之工具，申請開設金融帳戶並無任何
    特殊之限制，一般民眾皆能自由申請開戶，並得同時在不同
    金融機構申請多數存款帳戶使用，乃眾所周知之事實，依一
    般人之社會生活經驗，倘係合法收入，本可自行向金融行庫
    開戶使用，而無向他人蒐購帳戶之必要。苟見不以自己名義
    申請開戶，反向他人索借或蒐購金融機構帳戶使用，衡情應
    能懷疑借用或搜購帳戶之人目的在於詐取他人財物。被告於
    案發時業已年滿四十八歲，已有豐厚之社會歷練，對於上情
    自不能諉為不知，卻猶仍提供上開重要物件予他人，其對於
    對方所屬詐欺集團實施詐欺犯行應可預見，且其對於該集團
    利用帳戶向人詐取財物，並無違背其本意，其有幫助詐欺取
    財之犯行，洵堪認定。
  (五)本件事證業臻明確，被告犯行至堪認定。
三、又查，被告等人行為後，刑法及刑法施行法業於九十四年二
    月二日經總統以華總一義字第０九四０００一四九０一號令
    修正公布，並於九十五年七月一日施行。按行為後法律有變
    更者，適用行為時之法律，但行為後之法律有利於行為人者
    ，適用最有利於行為人之法律，現行刑法第二條第一項定有
    明文。此條規定乃與刑法第一條罪刑法定主義契合，而貫徹
    法律禁止溯及既往原則，係規範行為後法律變更所生新舊法
    律比較適用之準據法，是刑法第二條本身雖經修正，但刑法
    第二條既屬適用法律之準據法，本身尚無比較新舊法之問題
    ，應一律適用裁判時之現行刑法第二條規定以決定適用之刑
    罰法律，先予辨明。又以本次刑法修正之比較新舊法，應就
    罪刑有關之共犯、未遂犯、想像競合犯、牽連犯、連續犯、
    結合犯，以及累犯加重、自首減輕暨其他法定加減原因（如
    身份加減）與加減例等一切情形，本於統一性及整體性原則
    ，綜其全部罪刑之結果而為比較，亦有最高法院九十五年度
    第八次刑庭會議決議可資參照。另按行為後刑法條文經修正
　　，惟無有利、不利情形（如刑法第十五條、第三十條之文字
　  修正，第五十五條但書、第五十九條實務見解之明文化、第
    二十六條未遂犯得減輕其刑之規定移列第二十五條等），應
    適用裁判時法（最高法院九十五年度第二十一次刑庭會議決
    議可資參照），故關於上述情形，應逕適用本案裁判時修正
    後之刑法，尚無比較新舊法之必要。
  (一)被告等人行為後，刑法第二條第一項規定，已將新舊法律適
　　用之「從新從輕」原則，改採「從舊從輕」原則，而此規定
　  僅係規範行為後法律變更所生新舊法律比較適用之準據法，
    並非實體刑罰法律，自不生行為後法律變更之比較適用之問
    題，應逕行適用新法第二條第一項之規定，為「從舊從輕」
    之比較。
　(二)又被告等人行為後，刑法第三十三條第五款亦於九十四年二
　  月二日修正公布，並自九十五年七月一日起施行；修正後刑
    法第三十三條第五款規定「罰金：新臺幣一千元以上，以百
    元計算之」，與修正前刑法第三十三條第五款規定「罰金：
    一元以上」不同。比較新舊法結果，以舊法較有利於被告，
    故依刑法第二條第一項前段規定，本案關於刑法第三百三十
    九條第一項之法定刑罰金部分，自均應適用行為時之法律即
    修正前刑法第三十三條第五款規定決定其罰金部分之法定刑
    。
　(三)至關於刑法第三百三十九條第一項法定刑為罰金之「提高標
　  準」之新舊法適用問題，因被告等人行為後，於九十五年六
    月十四日增訂刑法施行法第一條之一，並規定：「中華民國
　　九十四年一月七日刑法修正施行後，刑法分則編所定罰金之
　  貨幣單位為新臺幣。九十四年一月七日刑法修正時，刑法分
    則編未修正之條文定有罰金者，自九十四年一月七日刑法修
    正施行後，就其所定數額提高為三十倍。但七十二年六月二
    十六日至九十四年一月七日新增或修正之條文，就其所定數
    額提高為三倍。」，是依修正後之法律，刑法第三百三十九
    條第一項之詐欺取財罪，所得科處罰金刑部分最高為新臺幣
    三萬元。而被告行為時適用之罰金罰鍰提高標準條例第一條
    前段規定：「依法律應處罰金、罰鍰者，就其原定數額得提
    高為二倍至十倍。但法律已依一定比率規定罰金或罰鍰之數
    額或倍數者，依其規定」、現行法規所定貨幣單位折算新臺
    幣條例第二條規定：「現行法規所定金額之貨幣單位為圓、
    銀元或元者，以新臺幣之三倍折算之」，是依行為時之法律
    ，刑法第三百三十九條第一項之詐欺取財罪，所得科處之罰
    金刑最高為新臺幣三萬元。是其關於法定刑為罰金部分之提
    高標準，「新舊法均無不利之情形」，依照前揭說明，本案
    關於刑法第三百三十九條第一項之法定刑罰金提高標準部分
    ，自應適用裁判時之法律即刑法施行法第一條之一（最高法
    院九十六年度臺上字第八二七號、一一三六號判決意旨參照
    ）。
　(四)再依修正前刑法第三十條係規定：「幫助他人犯罪者，為從
　  犯。雖他人不知幫助之情者，亦同。從犯之處罰，得按正犯
    之刑減輕之。」，而依修正後刑法第三十條係規定：「幫助
    他人實行犯罪行為者，為幫助犯。雖他人不知幫助之情者，
    亦同。幫助犯之處罰，得按正犯之刑減輕之。」，是九十五
    年七月一日施行刑法第三十條幫助犯之規定，僅作文字上之
　  修正，並無有利、不利之情形，是本件就幫助犯之規定，應
    適用裁判時之修正後刑法第三十條第一、二項之規定。
  (五)修正前刑法第四十一條第一項前段規定：「犯最重本刑為五
    年以下有期徒刑以下之刑之罪，而受六個月以下有期徒刑或
    拘役之宣告，因身體、教育、職業、家庭之關係或其他正當
    事由，執行顯有困難者，得以一元以上三元以下折算一日，
    易科罰金。」又被告行為時之易科罰金折算標準，依修正前
    罰金罰鍰提高標準條例第二條前段（現已刪除）規定，就其
    原定數額提高為一百倍折算一日，則本件被告行為時之易科
    罰金折算標準，應以銀元三百元折算一日，經折算為新臺幣
    後，應以新臺幣九百元折算為一日；惟修正後刑法第四十一
    條第一項前段規定：「犯最重本刑為五年以下有期徒刑以下
    之刑之罪，而受六個月以下有期徒刑或拘役之宣告者，得以
    新臺幣一仟元、二千元或三千元折算一日，易科罰金。」比
    較修正前後之易科罰金折算標準，以修正前刑法之規定，較
    有利於被告，則應依刑法第二條第一項前段，適用修正前刑
    法第四十一條第一項前段規定、修正前罰金罰鍰提高標準條
    例第二條，現行法規所定貨幣單位折算新臺幣條例第二條，
    定其折算標準，併此敘明。
二、本件撥打電話自稱中華電信公司之已成年詐欺集團成員所為
    ，係犯刑法第三百三十九條第一項之詐欺取財罪。而被告提
    供存簿帳戶供其詐取財物，應成立刑法第三十條第一項、第
    三百三十九條第一項詐欺取財罪之幫助犯，並依刑法第三十
    條第二項幫助之例減輕其刑。爰審酌被告提供帳戶予不法份
    子使用，非惟幫助詐騙者遂行詐財之目的，同時使詐欺者得
    以隱匿其真實身分，減低遭查獲之風險，愈使其肆無忌憚，
    增加犯罪之猖獗，及犯後未能坦承犯行，犯後態度不佳，顯
    無悔意等一切情狀，量處如主文所示之刑，並諭知易科罰金
    之折算標準。
據上論斷，應依刑事訴訟法第二百九十九條第一項前段，刑法第
二條第一項、第三百三十九條第一項、第三十條第一項、第二項
，修正前刑法第四十一條第一項前段，刑法施行法第一條之一第
一項、第二項前段，修正前罰金罰鍰提高標準條例第二條，現行
法規所定貨幣單位折算新臺幣條例第二條，判決如主文。
中　　華　　民　　國　　96　　年　　5 　　月　 　4　　日
                  刑事第十庭　審判長法　官　賴妙雲
　　　　　　　　　　                法  官  黃家慧
　　　　　　　　　　                法  官  江奇峰
上正本證明與原本無異。
如不服本判決，應於送達後十日內向本院提出上訴狀（須附繕
本），上訴於台灣高等法院台中分院。
　　                                書記官  孫曉鳳
中　　華　　民　　國　　96　　年　　5 　　月　 　4　　日
附錄論罪科刑法條
刑法第三百三十九條第一項
第  339 條  (普通詐欺罪)
            意圖為自己或第三人不法之所有，以詐術使人將本
            人或第三人之物交付者，處五年以下有期徒刑、拘
            役或科或併科一千元以下罰金。
            以前項方法得財產上不法之利益或使第三人得之者
            ，亦同。
            前二項之未遂犯罰之。
